【裁判字號】    97,訴,5226
【裁判日期】    980716
【裁判案由】    給付定金等
【裁判全文】
臺灣臺北地方法院民事判決              97年度訴字第5226號
原  告  即
主參加被告  戊○○
訴訟代理人  莊乾城律師
複  代理人  莊明翰律師
被  告  即
主參加被告  永慶房屋仲介股份有限公司
法定代理人  乙○○
訴訟代理人  丁○○
            林淑惠律師
主參加原告  丙○○
訴訟代理人  王建智律師
複  代理人  蔡家瑋律師
上列當事人間給付定金等事件，本院於中華民國98年6月25日言
詞辯論終結，判決如下：
    主  文
原告之訴及假執行之聲請均駁回。
訴訟費用由原告負擔。
主參加被告永慶房屋仲介股份有限公司應給付主參加原告新臺幣
壹拾萬元，及返還如附表所示之本票予主參加原告。
確認主參加原告與主參加被告戊○○間就坐落臺北市中正區○○○路○段九十九號十五樓房屋連同基地應有部分之房地買賣關係
不存在。
主參加訴訟費用由主參加被告負擔。
    事實及理由
一、本訴部分：
  (一)原告主張：原告即主參加被告戊○○曾委託被告即主參加被
    告永慶房屋仲介股份有限公司（下稱永慶房屋）出售戊○○
    所有坐落於臺北市中正區○○○路○段99號15樓房屋連同基
    地應有部分（下稱系爭房地），而主參加原告丙○○願意購
    買，並於民國97年3月21日交付現金新臺幣（下同）10萬元
    及如附表所示面額408萬元之本票（下稱系爭本票）予永慶
    房屋作為買受之定金（下稱系爭定金），系爭定金由永慶房
    屋保管，且約定丙○○應於97年4月7日簽定不動產買賣契約
    書。詎丙○○未依約前來簽訂買賣契約書，戊○○委請律師
    於97年4月8日發函催告丙○○於文到3日內出面簽訂買賣契
    約書，否則系爭定金由戊○○沒收，丙○○仍未出面，戊○○再委請律師於97年4月23日向丙○○發函為沒收系爭定金
    及終止定金契約之意思表示。而戊○○亦分別於97年4月23
    日及97年5月15日發函永慶房屋請其將系爭定金交付戊○○
    ，亦未獲置理。戊○○既已終止定金契約，且戊○○與永慶
    房屋間之委託銷售期間至97年5月30日止，該定金契約業已
    終止，永慶房屋收受定金之法律上原因已不存在，戊○○爰
    依民法第179條、民法第249條第2款及民法第541條之規定請
    求永慶房屋返還系爭定金等語。並聲明：1.被告應給付原告
    10萬元並交付系爭本票予原告；2.願供擔保，請準宣告假執
    行。
  (二)被告則以：戊○○於97年1月6日與永慶房屋簽立委託銷售契
    約書，委託永慶房屋以總價4,560萬元出售系爭房地，而丙○○於97年3月15日與被告簽立不動產買賣意願書，並交付
    10萬元斡旋金，委託永慶房屋向戊○○提出要約，表示願以
    4,000萬元購買系爭房地，惟戊○○並未同意。又丙○○於
    97年3月21日，在永慶房屋南門店與戊○○洽商買賣系爭房
    地事宜，雙方合意以4,180萬元購買，丙○○當場給付10萬
    元及簽發系爭本票作為定金，並約定於97年4月7日至永慶房
    屋臺大店簽立不動產買賣契約。戊○○於97年3月21日簽收
    系爭定金收據後，與永慶房屋約定系爭定金由永慶房屋代為
    保管，簽約後立即匯入履保帳戶，倘戊○○於97年5月30日
    前無法塗銷限制登記，則無條件解約，定金無息退還。而丙○○於97年4月6日向永慶房屋表示，因戊○○及永慶房屋未
    充分告知系爭房地遭限制登記之真正原因及法律意涵，要撤
    銷承買之意思表示，永慶房屋獲悉後立即轉知戊○○上情。
    戊○○之律師則於97年4月8日發函催告丙○○於文到3日內
    出面簽訂系爭房地買賣契約，逾期不為，沒收定金並由丙○○負一切賠償之責，該律師函已於97年4月10日送達丙○○
    及永慶房屋。戊○○之律師再於97年4月23日發函向丙○○
    為沒收系爭定金及終止雙方定金契約之意思表示，該律師函
    於97年4月25日送達丙○○及永慶房屋。戊○○之律師又於9
    7年5月15日發函向永慶房屋請求交付系爭定金予戊○○，該
    律師函於97年5月19日送達永慶房屋。而丙○○之律師則於
    97年5月16日以永慶房屋未提供不動產說明書、戊○○及永
    慶房屋刻意誤導限制登記之真實原因及意義等理由，向戊○○及永慶房屋發函表示撤銷承買之意思表示，並請求於文到
    5日內返還系爭定金。而永慶房屋保管系爭定金之法律上原
    因係戊○○所有之系爭房地有第三人為查封限制登記，為維
    護交易安全，始由戊○○與永慶房屋另行約定系爭定金由永
    慶房屋保管，且須於簽約後立即匯入履保帳戶，並非逕交付
    戊○○，是以永慶房屋代為保管系爭定金之法律上原因，並
    不因戊○○與丙○○之買賣契約終止或戊○○與永慶房屋之
    委託銷售契約至97年5月30日到期而不存在，從而原告依民
    法第179條請求被告返還定金，應非有據。再依委託銷售契
    約第5條(2)1.及定金收據契約第7條約定，得主張請求沒收定
    金之對象應為系爭房地買賣契約之相對人即丙○○，並非永
    慶房屋等語，資為抗辯。並聲明：原告之訴駁回。
二、主參加訴訟部分：
  (一)主參加原告主張：本件訴訟違約者非丙○○，丙○○與永慶
    房屋簽署斡旋契約之際，永慶房屋並未提供不動產說明書供
    丙○○審閱，丙○○完全無法知悉系爭房地產權狀況有被查
    封登記之情事，只由永慶房屋之受僱人甲○○向丙○○語焉
    不詳表示系爭房地可能有限制登記之情況，由於丙○○未具
    不動產買賣之專業知識，根本不了解何謂限制登記及其效果
    。嗣於97年3月21日，丙○○與戊○○在永慶房屋南門店洽
    談買賣價金事宜，因戊○○與永慶房屋刻意扭曲限制登記之
    原因及意義，丙○○因而誤解「限制登記乃因賣方之夫眼睛
    失明並為保障視障者而設」，又在甲○○慫恿下，始願意簽
    發系爭本票作為給付定金之用，此時丙○○尚未取得不動產
    說明書，對系爭房地真實產權事項不了解，若丙○○知悉系
    爭房地有被查封登記，必不願意為承買之意思。而丙○○係
    於97年4月5日與戊○○至永慶房屋，預定簽訂正式買賣合約
    書時，始發現買賣契約書第15條記載有多項不利丙○○之條
    款，且系爭房地被限制登記原因為「被債權銀行查封登記」
    ，非「因眼睛失明而限制登記」，因此買賣契約書未能簽訂
    非可歸責於丙○○，而丙○○隨即於97年4月6日向戊○○及
    永慶房屋表示遭欺瞞，撤銷承買意思表示，並請求永慶房屋
    返還系爭定金。是契約不成立顯因可歸責戊○○及永慶房屋
    所致，非丙○○故意不履行，是戊○○主張沒收系爭定金，
    即無理由，且丙○○得依民法第88條規定，撤銷承買之意思
    表示，承買意思表示既已撤銷，永慶房屋自應返還系爭定金
    予主參加原告。縱認戊○○得沒收系爭定金，然沒收系爭定
    金之性質應屬債務不履行之違約金，顯屬過高，應予酌減。
    蓋本件未簽訂買賣契約實可歸責於戊○○及永慶房屋，丙○○本可依戊○○與永慶房屋間之定金收據（下稱系爭定金收
    據，見本院卷第31頁）第7條約定，要求戊○○加倍返還定
    金，戊○○根本無沒收定金之權，縱戊○○有沒收定金之可
    能，依系爭定金收據第6條約定，所沒收之定金數額，其半
    數應為永慶房屋所收取，即戊○○至多能沒收系爭定金之半
    數即209萬元，戊○○要求沒收系爭定金之全部，實無理由
    。另永慶房屋於本件之仲介行為應有故意過失，戊○○亦應
    對其代理人之故意過失依民法第224條負同一責任，故有過
    失相抵之適用，本件違約金應酌減為10萬元，系爭本票應返
    還丙○○等語。並先位聲明：(一)主參加被告永慶房屋應返還
    主參加原告10萬元及系爭本票；(二)確認主參加原告與主參加
    被告戊○○間就系爭房地之買賣關係不存在。另備位聲明：
    主參加被告永慶房屋應返還主參加原告系爭本票。
  (二)主參加被告戊○○則以：其與丙○○約定「若於97年5月30
    日前無法塗銷限制登記，則無條件解約，定金無息退還」，
    並由永慶房屋當場於定金收據上載明，可知丙○○對查封登
    記影響其買受之權益情形知之甚明，如無法塗銷限制登記則
    買賣無意義，契約應予解除，可知丙○○知查封登記之意義
    並懂得如何保障權益，並無錯誤。況丙○○係臺大醫學院藥
    理學科教授，知識水準在一般人之上，且登記謄本上俱有記
    載查封登記、債權人及債務人等資料，是丙○○事後毀約顯
    屬藉詞推諉等語。並聲明：主參加原告之訴駁回。
  (三)主參加被告永慶房屋則稱：倘丙○○撤銷本件買賣契約有據
    ，被告願退還系爭定金予丙○○等語。並聲明：主參加原告
    之訴駁回。
三、上開當事人不爭執事項：
  (一)戊○○於97年1月6日簽立委託銷售契約書，委託永慶房屋以
    總價4,560萬元，出售戊○○所有系爭房地。
  (二)丙○○於97年3月15日簽立不動產買賣意願書，並交付10萬
    元斡旋金，委託永慶房屋向戊○○提出要約，表示願以總價
    4,000萬元購買系爭房地。惟未獲戊○○同意。
  (三)丙○○於97年3月21日，在永慶房屋公司南門店與戊○○洽
    商買賣事宜，雙方合意以4180萬元購買系爭房地。丙○○並
    當場給付10萬元及簽發系爭本票作為定金。另約定於97年4
    月7日，至永慶房屋台大店簽立不動產買賣契約。
  (四)戊○○於97年3月21日簽收上開定金收據，並與永慶房屋約
    定上開定金即「現金10萬元及本票408萬元由永慶房屋代為
    保管，簽約後立即匯入履保帳戶。97年5月30日前無法塗銷
    限制登記則無條件解約，定金無息退還」。
  (五)丙○○於97年4月6日向永慶房屋表示，戊○○與永慶房屋未
    充分告知系爭房地遭限制登記之真正原因及法律意涵，使其
    不察而願意承買，並交付定金，其要撤銷承買之意思表示，
    不再進行後續履約程序。永慶房屋獲悉即轉知戊○○上情。
  (六)戊○○委託律師於97年4月8日發函，催請丙○○於文到3日
    內出面簽訂買賣契約，逾期若不為，定金即予沒收，本件不
    動產再出售時低於本件成交價之價差亦由丙○○負一切賠償
    之責，並副知永慶房屋。該律師函於97年4月10日送達丙○○及永慶房屋。
  (七)戊○○再委託律師於97年4月23日發函，向丙○○為沒收定
    金418萬元及終止雙方定金契約之意思表示，並副知永慶房
    屋。該律師函於97年4月25日送達丙○○及永慶房屋。
  (八)戊○○再委請律師於97年5月15日發函，向永慶房屋表示，
    已終止與丙○○間買賣契約，定金已由戊○○沒收，並請永
    慶房屋於文到5日內將丙○○交付之10萬元現金及系爭本票
    交付戊○○，並副知丙○○。該律師函於97年5月19日送達
    永慶房屋。
  (九)丙○○於97年5月16日委託律師發函，以永慶房屋未提供不
    動產說明書供其審閱，且戊○○與永慶房屋刻意誤導限制登
    記之真實原因及意義，導致其不察而交付定金，其若知悉限
    制登記之法律上真正意義，必不會為承買之意思表示為由，
    向戊○○及永慶房屋為撤銷承買之意思表示，並請永慶房屋
    於文到後5日內返還定金。
四、得心證之理由：
    本件本訴部分，戊○○主張丙○○未依約簽訂買賣契約書，
    其已終止定金契約，永慶房屋收受定金之法律上原因已不存
    在，被告應返還系爭定金等情，為永慶房屋所否認，並以前
    開情詞置辯。主參加訴訟部分，丙○○則主張其遭戊○○及
    永慶房屋欺瞞而撤銷承買之意思表示，買賣契約書未能簽訂
    非可歸責於主參加原告，戊○○主張沒收系爭定金即無理由
    ，永慶房屋應返還系爭定金予丙○○，縱認戊○○之請求為
    有理由，系爭定金之性質為違約金，亦屬過高，應予酌減等
    情，亦為戊○○所否認，並以前開情詞置辯。是本件之爭點
    厥為：(一)戊○○主張其已終止定金契約，永慶房屋應返還系
    爭定金，是否合法有據？(二)丙○○主張其遭戊○○及永慶房
    屋欺瞞而撤銷承買之意思表示，永慶房屋應返還系爭定金是
    否可採？如否，則丙○○主張系爭定金為違約金而應予酌減
    ，是否可採？茲析述如次：
  (一)戊○○主張定金契約業已終止，永慶房屋應返還系爭定金，
    是否合法有據？
  1.按代理人非經本人之許諾，不得為本人與自己之法律行為，
    亦不得既為第三人之代理人，而為本人與第三人之法律行為
    。但其法律行為，係專履行債務者，不在此限。民法第106
    條定有明文。又稱居間者，謂當事人約定，一方為他方報告
    訂約之機會或為訂約之媒介，他方給付報酬之契約。民法第
    565條定有明文。本件永慶房屋為服仲介業者，其受戊○○
    委託代為銷售系爭房地，復受丙○○委託代為購買系爭房地
    ，係分別與戊○○與丙○○成立居間契約，然其代丙○○支
    付及代戊○○收受之行為，顯係經雙方許諾而成立之雙方代
    理，故永慶房屋與丙○○或戊○○有關收付定金之約定，必
    須考量整體交易之安全，維護雙方當事人之利益，非得單純
    視為其與丙○○或戊○○間之委任契約，此自系爭定金收據
    第7條載有：若因可歸責於買方之事由致無法簽訂買賣契約
    時，定金由賣方沒收；若因可歸責於賣方之事由致無法簽訂
    買賣契約時，應加倍返還定金予買方，並另須支付服務報酬
    等語自明。是永慶房屋與丙○○或戊○○有關收付定金約定
    之效力，應依丙○○與戊○○間就系爭房地買賣契約履約之
    狀況而定，非得由一方任意終止與永慶房屋間所為定金收付
    之約定。
  2.按不動產交易中，買賣標的物是否遭強制執行，對買賣雙方
    之議價有相當之影響，且亦因是否存在權利瑕疵，左右買方
    之購買意願，應屬重要之交易資訊，賣方應有揭露之義務，
    賣方如未予充分揭露，即屬可歸責。經查：
  (1)戊○○於97年1月6日委託永慶房屋銷售系爭房地簽立委託銷
    售契約書所附之標的物現況說明書（見本院卷第36頁）上載
    有：「＊注意：委託人依法應負瑕疵擔保責任；標的物現況
    日後如有變更時，應如實告知買方」及「委託人已詳閱，並
    逐一確認本標的物現況說明書，確實無誤」，並經戊○○簽
    章。然該現況說明書所列第33項為「其他重要事項（針對屋
    況、產權、使用權等有任何補充）」，勾選欄則勾選「否」
    ，備註說明欄則為空白。而戊○○早於87年9月16日將系爭
    房地設定最高限額2,400萬元之抵押權予安泰商銀，系爭房
    地並於89年12月15日經本院囑託而為查封登記，此為戊○○
    所不爭執，該情復未記載於該現況說明書上，故可認戊○○
    於委託永慶房屋銷售系爭房地時，顯然未將系爭房地之產權
    狀況據實告訴永慶房屋。而上開抵押權業於97年3月4日讓與
    長鑫資產管理公司，且本院於97年3月12日亦已發函對系爭
    房地為鑑價，戊○○對於該等現況之變更，復未如實告知丙○○，顯然刻意隱瞞交易上之重要資訊。
  (2)戊○○雖辯稱：丙○○於農曆過年前已看過系爭房地資料，
    自承已看到「限制登記」字樣，亦知限制登記即為查封登記
    等語。然按土地登記規則第136條規定，土地法第78條第8款
    所稱限制登記，謂限制登記名義人處分其土地權利所為之登
    記，包括預告登記、查封、假扣押、假處分或破產登記，及
    其他依法律所為禁止處分之登記。故限制登記非即為查封登
    記，丙○○並非土地代書或房地仲介業者，不具土地登記之
    專業知識，縱認戊○○所言丙○○看過「限制登記」等情為
    真，亦難認知丙○○知悉該限制登記即為查封登記。況甲○○證稱：其有再詢問當時之屋主，會被限制登記之原因，屋
    主只是講一個很簡單之原因，就是因為當初眼睛失明，其得
    到的訊息就是因為眼睛失明導致限制登記等語（見本院卷第
    103頁及第109頁），足認戊○○確有以眼睛失明作為系爭房
    地遭限制登記之說詞，蓄意隱瞞該限制登記屬查封登記之事
    實。
  (3)戊○○復辯稱：執行法院雖對系爭房地進行鑑價，然只須原
    告籌錢還款，隨時均得撤銷查封、終結強制執行程序，無影
    響雙方買賣契約，及債權銀行將該債權轉讓何人，因債務人
    得為之抗辯不因債權轉讓受影響，只要原告還款即可同樣塗
    銷登記，均無特別告知買方之必要。然買賣標的物是否遭強
    制執行，影響議價空間及是否存有權利瑕疵之評估，左右購
    買意願，屬交易上之重要事項，已如上述，而抵押權之存在
    影響所有權之圓滿，本屬標的物產權應揭露之事項，抵押權
    人之變動，亦屬標的物產權現況之變更，依上開約定，戊○○亦有據實告知丙○○之義務，故戊○○上開所辯，顯屬卸
    責之詞，要不足採。
  (4)綜上，戊○○刻意隱瞞交易上之重要資訊，為可歸責。
  3.本件戊○○雖主張其已終止定金契約，永慶房屋應返還系爭
    定金。惟查：戊○○雖於97年4月23日委託律師發函，向丙○○為沒收定金418萬元及終止其與丙○○定金契約之意思
    表示，並副知永慶房屋。然戊○○既主張永慶房屋係代其收
    受並保管系爭定金，定金契約係存在其與永慶房屋間，卻向
    丙○○為終止之意思表示，已有未恰。況該定金契約非得單
    純視為戊○○與永慶房屋間之委任契約，其效力應依系爭房
    地買賣契約履行之狀況而定，尚不得由戊○○單方任意為終
    止，已如上述。而本件戊○○刻意隱瞞交易上之重要資訊，
    致丙○○不願簽訂買賣契約並繼續履約，戊○○為可歸責，
    依系爭定金收據第7條約定，戊○○主張沒收系爭定金已屬
    無據。且永慶房屋固因仲介戊○○與丙○○之買賣契約，而
    代收丙○○之定金，其代收之定金依約應於買賣契約簽立時
    交付戊○○，然因系爭房地已有第三人為限制登記，如未塗
    銷，將無法為所有權移轉登記，為維護交易安全，始約定戊○○應辦理「價金履約保證」，及「定金現金10萬元正及本
    票408萬元整由永慶房屋代為保管，簽約後立即匯入履保帳
    戶，97年5月30前無法塗銷限制登記則無條件解約，定金無
    息退還」，此有系爭定金收據影本在卷可稽（見本院卷第31
    頁）。足認永慶房屋保管系爭定金之法律上原因，係為維護
    交易安全，始由戊○○與永慶房屋另行約定系爭定金由永慶
    房屋保管，且須於簽約後立即匯入履約保證帳戶，而非得逕
    行交付戊○○。是永慶房屋代為保管系爭定金之法律上原因
    ，並不因戊○○與永慶房屋間委託銷售契約之日到期而不存
    在。故戊○○主張依民法第179條、民法第249條第2款及民
    法第541條之規定請求被告返還系爭定金，尚乏所據，委不
    足採。
  (二)丙○○主張其遭戊○○及永慶房屋欺瞞而撤銷承買之意思表
    示，永慶房屋應返還系爭定金是否可採？如否，則丙○○主
    張系爭定金為違約金而應予酌減，是否可採？
  1.按經紀人員在執行業務過程中，應以不動產說明書向與委託
    人交易之相對人解說。前項說明書於提供解說前，應經委託
    人簽章。又雙方當事人簽訂租賃或買賣契約書時，經紀人應
    將不動產說明書交付與委託人交易之相對人，並由相對人在
    不動產說明書上簽章。前項不動產說明書視為租賃或買賣契
    約書之一部分。不動產經紀業管理條例第23條及第24條定有
    明文。又該條例中有關不動產說明書之調查、製作、解說及
    交付，乃為落實其「建立不動產交易秩序，保障交易者權益
    」立法目的之關鍵性機制，故經紀業者於接受委託人委託後
    ，應針對受託之不動產相關之重要事項進行調查及製作不動
    產說明書，並依同條例第22條規定指派經紀人於該說明書簽
    章以對其調查與製作內容負責，而不動產說明書之最基本內
    容應不可低於中央主管機關訂定不動產說明書之應記載及不
    得記載事項，經紀人於執行業務過程中，即應依上揭規定，
    以製作之不動產說明書向與委託人交易之相對人解說，而提
    供解說前更應先經委託人簽章，以確認不動產說明書內容與
    事實是否相符，及至雙方當事人簽約時，將不動產說明書交
    付與委託人交易之相對人，並由相對人簽章確認，而該不動
    產說明書應視為契約之一部分。再所謂「解說」，應非僅為
    單純地朗讀或提供閱覽，而是應使與委託人交易之相對人對
    於交易不動產之內容，特別是不利益之事項，足以達到理解
    程度之講解與說明。經查：
  (1)本件丙○○係於97年3月15日簽立不動產買賣意願書，並交
    付10萬元斡旋金，委託永慶房屋向戊○○提出要約，依上揭
    規定及說明，永慶房屋最遲應於97年3月15日即丙○○簽立
    不動產買賣意願書前，即應以不動產說明書向其解說。甲○○雖證稱：其於斯時即已提出不動產說明書給丙○○等語。
    然甲○○為永慶房屋之業務員，其因本件仲介案件遭臺北市
    政府地政處懲戒記申誡1次，有該處97年度經懲字第3號決定
    書附卷可稽（見本院卷第231頁至第234頁），則甲○○就該
    部分所言有無偏頗，尚非無疑。又系爭不動產說明書雖有原
    告及經紀人王淑鳳簽章，然均未註明簽章日期，則該不動產
    說明書究於何時製作，甲○○是否得持之向丙○○解說，亦
    屬有疑。況甲○○到庭證稱：其於97年3月15日帶丙○○看
    屋時，現場有給基本產權資料、登記部謄本等語，並未提及
    不動產說明書，是甲○○所稱其於斯時即已提出不動產說明
    書給丙○○等語，尚非可採。
  (2)另按內政部訂頒「不動產說明書應記載及不得記載事項」中
    「壹、應記載事項」之「一、土地之應記載事項」、「（六
    ）土地權利登記狀態」，及「二、成屋之應記載事項」、「
    （五）建築改良物權利登記狀態」之第2項均規定不動產說
    明書中應記載「有無限制登記情形？（如：預告登記、查封
    、假扣押、假處分及其他禁止處分之登記，詳如附登記簿謄
    本。）」。而系爭不動產說明書並未記載上揭之重要資訊內
    容，僅於「產權相關注意事項」註明「本案現況有限制登記
    情事，賣方應於過戶前應辦竣塗銷限制登記」，難認甲○○
    確曾詳實告知丙○○系爭不動產已遭限制登記之真正原因、
    法律意涵及限制登記未塗銷前不得辦理產權移轉等之相關資
    訊。
  (3)甲○○雖另證稱：其於97年3月15日已經告知丙○○系爭房
    地有限制登記查封事項，97年3月21日亦有提到限制查封之
    事情等語。惟甲○○於97年8月8日呈臺北市政府地政處之答
    辯書中，就上開時日帶看或仲介過程所為之陳述，均僅提及
    限制登記等語，並未提及「查封」二字，顯不相符。本院審
    酌甲○○於該答辯書中自承：「當時賣方之夫確有表達『因
    其眼睛失明故房屋被限制登記』」、「賣方與安泰銀行間之
    真正債務糾紛原因為何，是借款債務未清償而遭查封？或是
    因保證他人債務受牽連？或安泰銀行確是因為賣方之夫眼睛
    失明而查封該不動產？此應屬其個人隱私，應無強迫其必須
    對第三人公開之道理。且此內情為何，實與買方之權益無關
    」。則甲○○顯然將系爭房地遭限制登記之真正原因當作戊○○之個人隱私，而未加以深究，遑論向丙○○為該限制登
    記屬查封登記之說明。
  (4)綜上，甲○○於丙○○簽立不動產買賣意願書前，並未提出
    不動產說明書給丙○○，亦未曾詳實告知丙○○系爭不動產
    遭限制登記之真正原因，顯然違反上開條例所規範經紀人員
    之作為義務，而屬可歸責，永慶房屋既為甲○○之雇用人，
    亦應負同一責任亦屬可歸責。
  2.按意思表示之內容有錯誤，或表意人若知其事情即不為意思
    表示者，表意人得將其意思表示撤銷之。但以其錯誤或不知
    事情，非由表意人自己之過失者為限。當事人之資格或物之
    性質，若交易上認為重要者，其錯誤，視為意思表示內容之
    錯誤。民法第88條定有明文。又上揭所謂「物之性質」，係
    指足以影響物的使用及價值的事實法律關係。至於交易上是
    否重要，則應就各該法律行為的典型交易目的加以認定。本
    件丙○○主張因戊○○與永慶房屋刻意扭曲限制登記之原因
    及意義，致其因而誤解「限制登記乃因賣方之夫眼睛失明並
    為保障視障者而設」，在甲○○慫恿下，始願意簽發408萬
    元本票作為給付定金之用，若其知悉系爭房地有被查封登記
    ，必不願意為承買之意思等語。查，系爭房地遭強制執行而
    為查封登記，為交易上認為重要之物之性質，已如前述，而
    戊○○蓄意隱瞞該限制登記屬查封登記之事實，及因永慶房
    屋未曾詳實告知丙○○系爭不動產遭限制登記之真正原因，
    亦如上述。又不動產買賣有其風險性及專業性，一般之買方
    實屬資訊上之弱勢，是本件丙○○因信任戊○○提供之資訊
    及永慶房屋提供之專業服務，致有所誤解，而為承買之意思
    表示，洵難認其有過失，則其於97年5月16日委託律師發函
    丙○○及永慶房屋，撤銷承買之意思表示，核屬有據。戊○○與丙○○間就系爭房地之買賣契約既經撤銷，則渠等間就
    系爭房地之買賣關係為不存在，又因戊○○與永慶房屋為可
    歸責，則丙○○僅請求永慶房屋返還系爭定金，誠屬可採。
    至另一爭點即「丙○○主張系爭定金為違約金而應予酌減，
    是否可採？」，則無加以論述之必要。
五、綜上所述，本件戊○○與丙○○未能簽訂買賣契約，及為後
    續之履約，為可歸責於戊○○及永慶房屋，丙○○撤銷承買
    之意思表示，為合法有據。從而，本訴部分戊○○請求永慶
    房屋應給付10萬元及交付系爭本票，為無理由，應予駁回，
    其假執行之聲請因訴之駁回而失所附麗，亦不予准許；至主
    參加訴訟部分，丙○○先位聲明請求永慶房屋返還10萬元及
    系爭本票，並確認其與戊○○間就系爭房地之買賣關係不存
    在，為有理由，均應予以准許。其先位聲明既有理由，本院
    即無須就其備位聲明再為審酌。
六、本件事證已臻明確，兩造其餘攻擊、防禦方法及所為之立證
    ，經逐一審酌後，本院認與判決之結果不生影響，不再一一
    論述，併予敘明。
七、訴訟費用負擔之依據：依民事訴訟法第78條、第79條及第85
    條第1項。
中    華    民    國    98    年    7     月    16    日
                  民事第四庭  審判長法  官  周祖民
                                    法  官  張瑜鳳
                                    法  官  賴武志
以上正本係照原本作成
如對本判決上訴，須於判決送達後20日內向本院提出上訴狀
中    華    民    國    98    年    7     月    16    日
                                    書記官  施若娟
 附表：
┌───┬──────┬─────┬───────┬─────┐
│發票人│   發票日   │  到期日  │金額（新台幣）│ 本票號碼 │
├───┼──────┼─────┼───────┼─────┤
│丙○○│97年3月21日 │   未載   │  4,080,000元 │TH0000000 │
└───┴──────┴─────┴───────┴─────┘


司法院資訊處製作；財團法人民間司法改革基金會備份。
